【裁判字號】    90,重上更(一),126
【裁判日期】    901212
【裁判案由】    偽造文書
【裁判全文】
臺灣高等法院臺中分院刑事判決                九十年度重上更(一)字第一二六號
    上  訴  人  臺灣台中地方法院檢察署檢察官
    上  訴  人
    即  被  告  甲○○
    選任辯護人  黃嘉明
右上訴人等因被告偽造文書案件，不服台灣台中地方法院中華民國八十六年九月十五
日第一審判決（民國八十五年度訴字第二四五○號，起訴案號：台灣台中地方法院檢
察署民國八十五年度偵字第八九二三、一○七二七號，移送併辦案號：同署八十六年
度偵字第二二五八二號），提起上訴，經判決後由最高法院發回更審，本院判決如左
：
      主  文
原判決關於甲○○部分撤銷。
甲○○行使偽造私文書，足以生損害於他人，累犯，處有期徒刑柒月。
      事  實
一、甲○○於民國（下同）七十九年間犯偽造文書罪，經台灣高等法院判處有期徒刑
    四月確定，嗣經減刑減為有期徒刑二月，於八十年一月十八日執行完畢，仍不知
    引以為戒，竟意圖為自己不法之所有，以永泰昶有限公司名義招組互助會，自任
    會首，會期自八十三年六月二十五日起會至八十五年一月二十五日為止，每會為
    新台幣（下同）五萬元，連會首共二十會，採內標方式，甲○○並冒用丙○○（
    於八十七年五月七日更名為林秋柔）名義參加，邀己○○參加其中一會，嗣又以
    擎昇企業有限公司乙○○不參加為由，而邀己○○再加入一會，故己○○計參加
    二會，其餘會員有鑫禾農業有限公司林進興、鄧竹君、鄧怊坤、林中堅（二會）
    、林伶曇（二會）、徐世郎、彭文忠、錦成貿昜有限公司楊建義、張春萬（二會
    ）、莊江河、梁富村、何昭霖、張富川等人，採內標方式，於八十三年六月二十
    五日十七時，在台中市○○路○段三六七號金福樓餐廳，分次開標，分次付票，
    一遍完標，原約定於每月二十五日開標，經會員商議後改為每月十五日開標，如
    以支票給付當期會款則開立十五天期之支票。詎甲○○在其後之會員第一次競標
    即八十三年七月十五日，偽造丙○○署押，填寫八千五百元偽造標單，行使之而
    得標，足以生損害於丙○○及互助會會員，使活會會員己○○、林進興、鄧竹君
    、鄧怊坤、林中堅、林伶曇、徐世郎、彭文忠、楊建義、張春萬、莊江河、梁富
    村、何昭霖、張富川等人陷於錯誤交付八十三年七月十五日到期之支票會款，共
    詐取會款七十四萬七千元。嗣於八十四年四月以後停標，己○○等活會會員始知
    受騙。
二、案經己○○訴請台灣台中地方法院檢察署檢察官偵查起訴。
    理  由
一、訊據上訴人即被告甲○○（下稱被告）固供認有招組上開互助會，惟矢口否認冒
    標犯行，辯稱：丙○○係伊胞弟之妻有參加上開互助會，因伊被逼債怕連累到丙○○，故於電話中說丙○○沒有參加該互助會，開標時丙○○沒有參加，係委託
    伊投標，本互助會之會款係用支票支付，得標之互助會款伊沒有拿支票給丙○○
    係拿現金給她，並無冒標云云。經查：(一)、右揭事實，業據告訴人己○○指述綦
    詳，並有互助會單影本在卷可稽，被告冒用丙○○名義參加互助會等情，業據被
    告於電話中供認在案，此有告訴人己○○提出之錄音帶一捲及翻譯文可佐（見第
    八九二三號偵查卷第五十四頁；本院前審卷第一三七頁），且會員林進興於原審
    結證：丙○○名義之會得標後，其應繳之死會款係以被告名義之支票開出等情在
    卷（見原審卷第一五九頁反面），證人丙○○於原審及本院本審亦證稱：伊未前
    往標會屬實（見原審卷第一五九頁反面；本院本審卷第四十三頁），核與告訴人
    己○○指述情節相符合。又本互助會係一次標完，會員均係以支票支付會款，苟
    丙○○有參加該互助會，其標中會款理應會收到各會員所簽發支票，證人丙○○
    供稱：其標中會款係拿現金等語（見原審卷第一六０頁；本院本審卷第四十三頁
    ），被告亦供稱：係拿現金給丙○○等情（見原審卷第一五九頁反面；本院本審
    卷第四十一頁），然而該互助會於八十三年六月二十五日即全部開標完成，丙○○得標會款之支票日期為八十三年七月十五日，支票未到期，豈有支付現金之理
    ？相互參酌，足見被告甲○○有前開犯行，其所辯要無可採，事證已臻明確，其
    犯行洵堪認定。雖丙○○於原審及本院本審到庭供稱其有參加互助會云云，惟被
    告於偵查中供稱「丙○○是伊親戚，互助會是丙○○自己標取」（見第八九二三
    號偵查卷第四十六頁），於原審卻供稱「丙○○委託我幫他」（見原審卷第三十
    八頁），前後所供並不相符。況且該互助會係採支票付會款，分次開標，一遍完
    標，而證人丙○○於原審及本院本審供稱其所標之會款係拿現金，如果丙○○確
    實參加互助會僅委託被告標取會款，何以被告未將其他會員交付之會款支票直接
    交付，與常理有違，雖被告於本院本審供稱：因丙○○買房子急需用錢，所以伊
    將支票予友人鄧先生換現金，再交付現金給丙○○云云（見本院本審卷第四十一
    頁），證人丙○○於本院本審亦為相同之證述，惟其等分別供、證稱：裝錢袋子
    係被告向銀行領錢時，向銀行索得的等語（見本院本審卷第四十二、四十三頁）
    ，此與被告所供持會款支票向友人調現金之情節並不符合，可見被告此部分辯解
    係臨訟圖卸刑責之飾詞，證人丙○○因其與被告有姻親關係，乃為迴護被告而為
    附和之詞，因與實情不符，要難採為有利被告之認定。(二)、被告於本院本審另辯
    稱：伊在與告訴人己○○電話通話中曾說冒用丙○○之名標會，係因己○○曾因
    債務糾紛找人押過伊，伊恐己○○會押丙○○，所以謊稱丙○○未參加互助會云
    云，並舉證人庚○○於本院本審證稱：「（八十四年間，被告有無因何糾紛在烏
    日他的婆婆住處，找你出面去處理？）有。年份忘記了，有一天上午八點到十點
    左右，我岳父說有很多人到他家裡，我搭計程車去，有六、七個人，男男女女都
    有，因為債務的問題，帶頭的人是廟裡的負責人，他們要催討債務，那時我有提
    到應該要找欠錢的本人，不應該找他的父母，前後有半個鐘頭，他們走到外面，
  沒有結論，當時氣氛開頭有點暴力，後來我有講道理，氣氛比較緩和一點。被告
    當時有在場，事後我聽說他是被人押過來。」（見本院本審卷第六十七頁），另
    舉證人辛○○於本院本審證稱：「（八十四年間，被告有無因何糾紛在烏日他的
    婆婆住處，找你出面去處理？）我是他先生的朋友。他透過朋友找我去那裡，我
    們約在全國飯店談有關債務催討之事，我們在那裡協調，有寫和解書。在烏日他
    的婆婆處，我還沒有去，我是到全國飯店以後才處理，被告沒有在場，是他先生
    出面，在全國飯店，剛開始氣氛有人講話大聲點，沒有肢體衝突，我不知道被告
    被強押催討債務之事，我沒有在場，事後在全國飯店有人提及才知道。對方帶頭
    的阿郎有說再押被告到烏日去。」（見本院本審卷第六十八頁），惟此被告辯解
    情節為告訴人己○○所否認，且上開二證人證述情節，亦僅能證明有債權人向被
    告催討債務，被告是否遭人強押逼債，又是否由告訴人己○○所為，均未能獲得
    證明，是被告此部分辯解亦委無可採。(三)、本件事證明確，被告所否認與辯解，
    無非卸責飾詞，核無可採，其犯行堪予認定，應依法論科。
二按互助會標單，因僅記載姓名及一定金額，如徒憑該標單之內容觀之，殊不能明
    瞭其用意何在，必須依習慣或特約，始足以表示該金額係標取會款之利息，該姓
    名係標取會款之會員，而足以表示一定用意之證明，故該標單並非刑法第二百十
    條之私文書，而係同法第二百二十條、第二百十條以私文書論之私文書（最高法
    院八十七年度臺非字第一二號判決意旨參照）。是被告右揭偽簽「丙○○」之名
    字及標金於標單，依刑法第二百二十條第一項之規定，該標單應以私文書論，故
    被告偽造上開標單，並持以行使之犯行，係犯刑法第二百十六條、第二百二十條
    第一項、第二百十條之行使偽造私文書罪，另刑法第三百三十九條第一項之詐欺
    罪。檢察官起訴意旨漏論以同法第二百二十條第一項（檢察官起訴本案後，本條
    文於八十六年十月八日公布增列第二、三項，因為無有利被告與否之問題，故無
    須比較新舊法），應予補充敘明。被告偽造署押乃偽造私文書之部分行為；偽造
    私文書後行使，偽造之低度行為復為行使之高度行為所吸收，均不另論罪。所為
    一冒標行為使各活會會員陷於錯誤而交付會款，係一行為觸犯數詐欺罪名，屬想
    像競合犯，應從一重處斷。被告一次冒標之行為，除告訴人己○○以外其他活會
    會員亦被詐欺，公訴人起訴事實雖未論及己○○以外之活會會員部分，然該部分
    與起訴部分係屬想像競合犯裁判上一罪關係，法院自得一併審理，附此敘明。被
    告所犯行使偽造私文書及詐欺取財二罪間，有方法結果之牽連關係，為牽連犯，
    應從一重依行使偽造私文書罪處斷。查被告於七十九年間犯偽造文書罪，被台灣
    高等法院判處有期徒刑四月確定，嗣經減刑減為有期徒刑二月，於八十年一月十
    八日執行完畢，五年以內再犯本件有期徒刑以上之罪，為累犯，應依刑法第四十
    七條規定加重其刑。原審以被告自任會首冒標會款罪證明確，依法論罪科刑，固
    非無見，惟查：原判決既認定被告偽簽「丙○○」之名字及標金於標單，疏未敘
    明依刑法第二百二十條第一項之規定，該標單應以私文書論，而僅論故被告偽造
    上開標單，並持以行使之犯行，係犯刑法第二百十六條、第二百十條之行使偽造
    私文書罪，尚有未洽；又被告於八十三年六月二十五日召組上開互助會，原定每
    月二十五日開標，嗣後經會員商議改為每月十五日開標，以支票付會款則開立十
    五天期之支票，除被告為會首，依互助會習慣由其取得第一次會即八十三年六月
    二十五日之無息會款外，其餘會員則於次月即同年七月十五日開始競標，而本件
    被告即於八十三年七月十五日冒丙○○之名標取會款，而原判決卻於事實中認定
    「於八十三年六月二十五日十七時，在台中市○○路○段三六七號金福樓餐廳，
    分次開標，分次付票，一遍完標，並約定於每月十五日（付）款。甲○○在當天
    開第一次標即八十三年七月十五日得標，偽造丙○○署押，填寫八千五百元偽造
    標單，行使得標」，未於理由中敘明為何原定二十五日開標之互助會，卻由被告
    於八十三年七月十五日冒標之原因，又未敘明該日為第二次會期，亦有不當；被
    告所犯行使偽造私文書罪，以足以生損害於他人為構成要件之一，原判決疏未於
    事實欄載明構成此法定要件之具體事實，亦有未合。被告上訴意旨否認犯罪指摘
    原判決不當；公訴人據告訴人己○○、戊○○請求意旨提起上訴，指摘原判決量
    刑過輕，又關於理由三公訴意旨認為不構成詐欺罪責而不另為無罪之諭知（此部
    分詳如后述），均非有理由，惟原判決既有上述可議之處，自屬無可維持，應由
    本院將原判決關於被告部分撤銷改判。爰審酌被告犯罪動機、目的、手段、所生
    危害及犯後之態度等一切情狀，量處被告如主文第二項所示之刑。被告所偽造丙○○之得標標單，業已滅失，業據被告供認在卷，爰不為沒收之諭知。
三、公訴意旨另以：被告甲○○亦犯有下列詐款犯行：(1)、被告與其夫周豐正（經原
    審判決無罪，本院及最高法院均判決駁回檢察官之上訴而確定）共同意圖為自己
    不法之所有，基於概括犯意，己○○於八十二年九月一日在台中市○○○街○段
    四十號八樓之二籌組互助會，己○○任會首，自八十二年九月一日起會到八十五
    年四月一日止，每會新台幣（下同）三萬元，計有三十二人次參加，被告甲○○
    及周豐正佯以周豐正名義參加二個人次採外標方式，周豐正於第三次標會時即八
    十二年十二月一日搶標，以外標利息一萬二千五百元標到領取九十五萬五千六百
    元；再於八十三年二月一日即第五次標會時，以外標利息一萬二千五百元標到領
    取九十八萬一千六百元。周豐正在第一次所標取的死會款，只繳十八次，餘款四
    十二萬五千元未付，周豐正第二次所標取的死會款，只繳十六次，餘款四十二萬
    五千元未付，以上二個人次死會款合計詐得八十五萬元。(2)、戊○○自任會首，
    籌組自八十三年十一月二十日起至八十五年七月二十日止共二十一人次之互助會
    ，每會五萬元，採外標方式，被告甲○○及周豐正佯為參加，周豐正於八十三年
    十二月二十日即第一次標會即搶標，以利息一萬二千元得標，甲○○於八十四年
    一月二十日即第二次標會搶標而以一萬二千五百元得標，嗣周豐正只付五次款，
    計詐取八十六萬八千元，被告甲○○只付四次款，計詐取八十七萬五千元。(3)、
    被告甲○○及周豐正又共同自民國八十四年三月起至八十四年四月止，在台中市
    ○○路五十二號九樓之四，陸續向己○○詐欺借款合計六百四十二萬元拒不給付
    。(4)、被告甲○○及周豐正夫婦又與家屬組織永泰昶有限公司，周豐正自任總經
    理，被告甲○○自任董事長，其二人明知已無支付能力，竟於八十四年四、五月
    間，先後五次以週轉為由，向乙○○詐借計一百二十五萬元，佯為簽發八十四年
    五月二十五日、八十四年五月三十日（二紙）八十四年六月十五日、八十四年六
    月三十日期支票共五紙，以資清償，詎該等支票屆期經提示均遭退票，乙○○始
    知受騙，因認被告涉有此部分欺犯行等語。
四、按犯罪事實應證據認定之，無證據不得推定其犯罪事實，刑事訴訟法第一百五十
    四條定有明文。又刑法第三百三十九條第一項詐欺罪之成立，以意圖為自己或第
    三人不法之所有，施用詐術使人陷於錯誤而交付財物為構成要件。所謂以詐術使
    人交付財物，必須該財物之交付，係由於被施用詐術而陷於錯誤所致，若行為人
    未施用何詐術，交付財物者亦非因陷於錯誤而交付，即不構成詐欺罪；告訴人之
    告訴，係以使被告受刑事訴追為目的，是其陳述是否與事實相符，仍應調查其他
    證據以資審認，最高法院五十二年台上字第一三００號判例可資參照。訊據被告
    堅決否認有此部分詐欺犯行，辯稱：其因至大陸投資失敗，於八十四年四、五月
    間經濟不好，以致會錢無法繼續繳納而停標；自八十二年十一月二十九日起陸續
    向己○○借錢，有借有還，有簽發支票可證，至八十四年三月為止共兌現一千餘
    萬元，八十四年四月後因生意失敗，以致積欠六百四十二萬元未償還；其並未向
    乙○○借錢，係以票換票，並無詐欺等語。經查：(一)、按互助會詐欺之型態可分
    為會員詐欺及會首詐欺二種，在會員詐欺之情形，需該會員於投標之時，有標得
    會款後即不續繳死會會款之意，方足當之。至會首詐欺之情形，需召組互助會時
    ，即有意利用會首身分取得頭期會款而不再進行開標，或以會員之名義冒標，始
    得構成。苟會員標得會款或會首收取頭期會款後，均有繼續繳納死會會款及正常
    開標，歷經一段時間，方因財務一時週轉困難而無法繳交會款或停標，即難認係
    詐欺。被告及其夫周豐正參加己○○於八十二年九月一日籌組互助會，己○○任
    會首，自八十二年九月一日起會到八十五年四月一日止，每會新台幣三萬元，計
    有三十二人次參加，以周豐正名義參加二個人次採外標方式，周豐正於第三次標
    會時即八十二年十二月一日，以外標利息一萬二千五百元標到領取九十五萬五千
    六百元；再於八十三年二月一日即第五次標會時，以外標利息一萬二千五百元標
    到領取九十八萬一千六百元。周豐正在第一次所標取的死會款，繳了十八次，第
    二次所標取的死會款，繳了十六次。被告與其夫周豐正係會員，於標得會款後再
    繳了十八、十六次死會款，苟其於標會時有詐欺犯意，豈有於標到後再繳十八次
    、十六次死會錢之理？難認其參加己○○籌組之互助會於標會時有詐欺犯意。(二)
    、被告及周豐正又參加戊○○籌組自八十三年十一月二十日起至八十五年七月二
    十日止共二十一人次之互助會，每會五萬元，採外標方式，周豐正於八十三年十
    二月二十日即第一次標會即以利息一萬二千元得標，被告於八十四年一月二十日
    即第二次標會以一萬二千五百元得標，嗣周豐繳了五次死會款，被告繳了四次死
    會款，被告及周豐正係會員，於標得會款後再繳了五次及四次死會款，苟其於標
    會時有詐欺犯意，豈有於標到後再繳五次及四次死會錢之理？難認其參加戊○○
    籌組之互助會於標會時有詐欺犯意。(三)、被告與周豐正固有積欠己○○六百四十
    二萬元，惟被告及周豐正自八十二年十一月二十九日起陸續向己○○借錢，有借
    有還，為己○○所供認，且被告與周豐正至八十四年三月為止有簽發支票給己○○共兌現一千餘萬元，有被告提出明細表附卷可證，既然被告與周豐正自八十二
    年十一月二十九日起陸續向己○○借錢，有借有還，且至八十四年三月為止共兌
    現一千餘萬元，難認被告與周豐正所積欠己○○六百四十二萬元未還，即遽認其
    於借款時有詐欺犯意。又被告與周豐正並未向乙○○借錢，係以支票換支票，並
    乙○○所簽發支票亦有未兌現，為乙○○所供認，既然係以支票換支票，要難以
    被告與周豐正所借予乙○○之支票未兌現即遽認被告於換票時有詐欺犯意。(四)、
    又本院前審函請華僑商業銀行台中分行查覆被告之永泰有限公司甲○○設於該行
    之甲存四０六六－八帳戶，自設立至拒絕往來之支存情形，據該銀行於八十七年
三月三十日函覆所附之六十七頁支出收入對帳單（見外放證物袋）以觀，該帳戶
    自八十一年十一月二日開戶至八十四年五月上旬，款項出入頻繁，均有存款，至
    達二百餘萬元，一百餘萬元者，屢見不鮮，故被告等辯稱因投資失敗，致無從給
    付票款，欠債非有意詐領，自屬可採。綜上所述，被告此部分所辯尚為可採，尚
    難認被告此部分犯有刑法第三百三十九條第一項詐欺取財罪責，又公訴人認此部
    分與前開經起訴判決有罪部分有連續犯裁判上一罪關係，爰不另為無罪之諭知，
    併此敘明。
據上論斷，應依刑事訴訟法第三百六十九條第一項前段、第三百六十四條、第二百九
十九條第一項前段，刑法第二百十六條、第二百十條、第二百二十條第一項、第三百
三十九條第一項、第四十七條、第五十五條，罰金罰鍰提高標準條例第一條前段判決
如主文。
本案經檢察官丁○○到庭執行職務。
中      華      民      國    九十      年     十二     月     十二     日
                              臺灣高等法院臺中分院刑事第七庭
                                    審判長法  官  林  榮  龍
                                          法  官  黃  日  隆
                    法  官  江  錫  麟
右正本證明與原本無異。
如不服本判決應於收受送達後十日內向本院提出上訴書狀，其未敘述上訴之理由者並
得於提起上訴後十日內向本院補提理由書（均須按他造當事人之人數附繕本）。
                                          書記官  謝  雅  惠
中       華       民       國   九  十    年    十二     月    十三     日
附錄本案論罪科刑法條全文
刑法第二百十條：
偽造、變造私文書，足以生損害於公眾或他人者，處五年以下有期徒刑。
刑法第二百十六條：
行使第二百十條至第二百十五條文書者，依偽造、變造文書或登載不實事項或使登載
不實事項之規定處斷。
刑法第二百二十條第一項：
在紙上或物品上之文字、符號、圖畫、照像，依習慣或特約，足以為表示其用意之證
明者，關於本章及本章以外各罪，以文書論。
刑法第三百三十九條第一項：
意圖為自己或第三人不法之所有，以詐術使人將本人或第三人之物交付者，處五年以
下有期徒刑、拘役或科或併科一千元以下罰金。
                                                                        Ｋ


司法院資訊處製作；財團法人民間司法改革基金會備份。
